最　高　行　政　法　院　判　決　　　　　　　　　　九十三年度判字第七五○號
　　上　訴　人　春煇建設股份有限公司
　　代　表　人　乙○○
　　被 上訴 人　財政部臺北市國稅局
　　代　表　人　甲○○
右當事人間因營利事業所得稅事件，上訴人對於中華民國九十二年二月十九日臺北高
等行政法院九十一年度訴字第二○九○號判決，提起上訴，本院判決如左：
　　主  文
上訴駁回。
上訴審訴訟費用由上訴人負擔。
　　理  由
一、本件上訴人在原審起訴主張：有關利息支出部分：(一)上訴人與股東於八十三年元
    月間簽訂之協議書，係因上訴人投資興建春暉新世界大樓，營建資金不足，轉而
    要求股東依持股比例墊款支應，迨房屋出售即得清償，嗣因與合建地主關係交惡
    ，房屋無法出售，致鉅額之股東墊款自七十年起累積至八十二年止仍無法清償，
    八十三年初股東要求結算清償十餘年股東墊款及利息，經上訴人與股東協商互相
    讓步而簽訂協議書。按契約之性質，應探求契約內容及當事人真意認定之，並非
    依契約名稱認定，參諸前開協議書內容，顯與民法第七百三十六條規定：「稱和
    解者，謂當事人約定，互相讓步，以終止爭執或防止爭執發生之契約。」相符，
    故本協議書係一和解契約。(二)次查前開協議書約定向前追溯五年設算股東墊款利
    息，係和解創設之法律關係，非當初之借貸利息。故股東十餘年借貸之利息請求
    權已消滅，不得再為請求，是已無被上訴人所稱「股東於墊款時，利息支出之權
    責已發生，各年度應可估計列帳」之可能。系爭協議係使股東取得向前追溯五年
    之利息請求權，依權責發生制之精神，追補之利息係於八十三年元月份始創設發
    生之新的法律關係，僅能自八十三年起分五年逐年列帳攤提，復無可能於七十八
    年至八十二年間回溯列帳。故本年度攤提之股東墊款利息六八、八三○、二九一
    元部分，係據實申報，參以實質課稅原則，於法並無不合，至於該筆利息支出截
    至目前尚無實際支付之事實，此為上訴人是否於八十六年度轉列收入調節損益之
    問題，與本件利息支出應否核定認列，係屬二事。(三)另上訴人與股東議定就本金
    已清償而利息未清償之部分，其應付利息餘額按百分之五年息核計之一七、一五
    一、六六二元利息支出，如前所述，協議書創設股東取得向前追溯五年之利息請
    求權，惟此項請求權業因和解創設之故，其法律關係已脫離利息本質且與本金債
    權分離，而獨立為新的債權，雖名為利息，已與民法第二百三十三條第二項規定
    之利息迥然不同，自無適用該法條之餘地。退萬步言，上述民法規定係為保護債
    務人而設，並無法律上之強制力，若債權人與債務人之間，本諸契約自由原則，
    協議就未清償利息部分給付利息，亦非法律所不許，上訴人列報該筆利息支出，
    並無不當，為此訴請撤銷訴願決定及原處分之判決。
二、被上訴人則以：有關利息支出部分：(一)按「利息或其他報償，應於契約所訂期限
    支付之，未定期限者，應於借貸關係終止時支付之。但其借貸期限逾一年者，應
    於每年終支付之。」、「對於利息，無須支付遲延利息。」，分別為民法第四百
    七十七條及第二百三十三條第二項所明定。次按「凡應歸屬本年度之費用或損失
    ，除會計基礎經核准採用現金收付制者外，應於年度決算時，就估列數字以『應
    付費用』科目列帳，但年度決算時，因特殊情形無法確知之費用或損失，得於確
    知之年度以過期帳費用或損失處理。」，復為營利事業所得稅查核準則（下稱查
    核準則）第六十四條所明定。(二)本件上訴人八十四年度營利事業所得稅結算申報
    ，原列報利息支出八九、六七九、一五一元，被上訴人初查以股東墊款利息支出
    八八、八二○、一七二元：1.其中六八、八三○、二九二元，不符合查核準則第
    六十四條規定，且未於各該年度（七十八年至八十二年）結算時以「應付費用」
    估列入帳，乃否准認列。2.本金已清償而利息未清償前，以該部分應付利息再設
    算之利息支出一七、一五一、六六二元，上訴人列報本期利息支出，因該款項至
    今已逾二年無支付任何金額，亦無取具任何憑證，係屬無法確知之費用或損失，
    依查核準則第六十四條規定，應俟其於確知年度以過期帳或損失處理，本年度不
    予認列。3.未償還本金部分，上訴人以本金按年利率百分之十計息二、八三八、
    二一八元，惟迄今仍未支付亦無取具任何憑證，併予否准認列，遂核定本期利息
    支出為八五八、九七九元。上訴人不服，申經復查決定略以，系爭借貸若有利息
    之約定自應於年終支付或於各該年度決算時就應付未付數額以「應付費用」科目
    列帳，上訴人於原借貸時既無支付利息之約定，而於以後年度再以簽訂協議書方
    式往前追溯五年設算股東墊款利息，且截至目前尚無實際支付之事實，顯與首揭
    有關法令規定不合，原核定否准認列本年度攤提之股東墊款利息，尚無不合。又
    上訴人與股東議定就本金已清償而利息未清償，該部分應付利息餘額按百分之五
    年息核計利息一七、一五一、六六二元部分，參照民法第二百三十三條第二項規
    定，對於利息，無須支付遲延利息，是系爭未清償利息再核計利息，原核定否准
    認列，亦無不合等由，遂駁回本部分復查之申請。至本年度未償還本金按年利率
    百分之十計息二、八三八、二一八元，此部分核屬可估列之應付費用，准予追認
    ，乃變更核定利息支出為三、六九七、一九七元。上訴人仍表不服，循序提起本
    件訴訟。(三)經查，本件上訴人列報股東墊款利息支出六八、八三○、二九二元，
    既非本期利息支出，且未於七十八年至八十二年度決算時估列應付費用列帳，依
    查核準則規定，應於確知年度支付時以過期帳列報，原核定否准認列，並無違誤
    。次查本金已清償而利息尚未清償按年息百分之五計息一七、一五一、六六二元
    部分，依民法第二百三十三條第二項規定，對於利息，無須支付遲延利息，又該
    項利息至今已逾二年，上訴人並無支付任何金額，亦無取具任何憑證，足證係無
    法確知之費用或損失，原核定否准認列，亦無不合等語作為抗辯。
三、原審斟酌全辯論意旨及調查證據之結果以：(一)按「利息或其他報償，應於契約所
    訂期限支付之，未定期限者，應於借貸關係終止時支付之。但其借貸期限逾一年
    者，應於每年終支付之。」、「對於利息，無須支付遲延利息。」，分別為民法
    第四百七十七條及第二百三十三條第二項所明定。又按「凡應歸屬本年度之費用
    或損失，除會計基礎經核准採用現金收付制者外，應於年度決算時，就估列數字
    以『應付費用』科目列帳，但年度決算時，因特殊情形無法確知之費用或損失，
    得於確知之年度以過期帳費用或損失處理。」，復為查核準則第六十四條所規定
    。本件上訴人八十四年度營利事業所得稅結算申報，原列報利息支出八九、六七
    九、一五一元，其中股東墊款利息支出八八、八二○、一七二元，上訴人雖主張
    該利息請求權係和解所創設之獨立新債權等語。然以成本收入配合原則觀之，會
    計上收入與費用的承認，與現金之收、支無關，而與權利的取得及義務之發生有
    關，此即所謂「權責發生制」。惟查系爭股東墊款於借貸之初並無支付利息之約
    定，其中利息支出六八、八三○、二九二元係上訴人以房屋抵償本金後，為補償
    股東損失，以協議書方式追溯五年利息，此不但有上訴人與股東於八十三年一月
    間所簽訂之協議書影本可資參照，復為上訴人所是認，是系爭股東墊款利息支出
    之發生年度顯非本（八十四）年度，自非本期之利息支出，依成本收入配合原則
    ，上訴人本不得於系爭年度列報，應可確定。且協議書所追溯之五年（七十八年
    至八十二年）年度，上訴人並未於各該年度決算時估列應付費用列帳，此為上訴
    人所不爭，是被上訴人以該利息支出依查核準則規定，應於確知年度支付時以過
    期帳列報而予以否准認列，即非無據。又系爭利息支出中本金已清償而利息尚未
    清償前，所設算之利息支出一七、一五一、六六二元部分，依民法第二百三十三
    條第二項對於利息無須支付遲延利息之規定，上訴人所稱本無可採，且該項利息
    迄課稅年度已逾二年，上訴人非但未支付任何金額，亦未取具任何憑證足資證明
    ，故被上訴人予以否准認列，尚非無憑。從而本件利息支出部分，被上訴人所為
    處分，揆諸首揭法條規定，並無違誤，因而為上訴人此部分敗訴之判決。
四、本院核原判決依上開規定及說明，尚無違背法令。上訴意旨仍執陳詞指摘原判決
    有理由矛盾及違反依法行政之違背法令，聲明廢棄。惟按「涉及租稅事項之法律
    ，其解釋應本於租稅法律主義之精神，依各該法律之立法目的，衡酌經濟上之意
    義及實質課稅之公平原則為之。．．．」為司法院釋字第四二○號解釋開宗明義
    所明示之意旨。本件上訴人對於其所稱於七十年起向股東之借款既自認至八十二
    年度均未編列利息支出帳及實際支付之事實，依民法第一百二十六條消滅時效之
    規定，其股東利息之請求權早已因罹於時效而消滅，上訴人於八十三年元月自願
    拋棄時效抗辯權而簽訂協議書同意支付該相當於利息金額之支出，固屬依私法契
    約自由所得創設之債務，惟其性質已類似無償贈與之情形，原判決予以否准認列
    ，依上開司法院解釋意旨，難謂有違反依法行政原則及理由矛盾之違背法令。況
    原判決對上訴人所訴，均已詳予剖析論駁，上訴意旨無非上訴人持其主觀法律見
    解之歧異，斤斤指摘，核無足取。從而本件上訴意旨為無理由，應予駁回。（至
    原判決關於撤銷利息收入部分，被上訴人上訴後又撤回上訴，已確定，併此明
    。）
據上論結，本件上訴為無理由，爰依行政訴訟法第二百五十五條第一項、第九十八條
第三項前段，判決如主文。
中　　華　　民　　國　　九十三　　　年　　　六　　　　月　　　十七　　　日
                    最 高 行 政 法 院  第 四 庭
                                審 判 長 法  官　　　徐　樹　海
                                         法  官      黃　合　文
                                         法  官　　　高　啟　燦
                                         法  官　　　吳　錦　龍
                                         法  官　　　林　茂　權
右  正  本  證  明  與  原  本  無  異
　　　　　　　　　　　　　　　　　　　　 法院書記官　張　雅　琴
中　　華　　民　　國　　九十三　　　年　　　六　　　　月　　　十七　　　日
